【裁判字號】    97,簡上,123
【裁判日期】    971215
【裁判案由】    給付貨款 等
【裁判全文】
臺灣高雄地方法院民事判決             97年度簡上字第123號
上  訴  人  汶記有限公司
法定代理人  丙○○
被上訴人    乙○○○○○○○○○○
被上訴人    甲○○
上列當事人間請求給付貨款等事件，上訴人對於民國96年12月11
日本院96年度鳳簡字第1678號第一審判決提起上訴，經本院於民
國97年12月1日言詞辯論終結，判決如下：
    主      文
原判決關於後開第二項部分暨訴訟費用之裁判均廢棄。
被上訴人甲○○應給付上訴人新台幣貳拾柒萬陸仟玖佰壹拾捌元
，及自民國九十六年十月十九日起至清償日止，按年息百分之五
計算之利息。
其餘上訴駁回。
第一審、第二審訴訟費用由被上訴人甲○○負擔十分之七，餘由
上訴人負擔。
    事實及理由
一、按訴之變更或追加，非經他造同意，不得為之。但第255 條
    第1 項第2 款至第6 款情形，不在此限。民事訴訟法第446
    條第1 項定有明文。又訴狀送達後，原告不得將原訴變更或
    追加他訴，但擴張或減縮應受判決事項之聲明者，不在此限
    ，民事訴訟法第255條第1項第3 款亦有明定。上訴人於原審
    起訴請求被上訴人連帶給付新台幣（下同）416,918 元及自
    支付命令送達翌日起至清償日止，按年息5%計算之利息（見
    原審卷第4 頁），經原審審理後，判決駁回上訴人對甲○○
    之請求，嗣上訴人上訴主張甲○○應給付276,918 元及自支
    付命令送達翌日起至清償日止，按年息5%計算之利息（見本
    院卷第4 頁），核其前開上訴聲明係屬起訴應受判決事項聲
    明之減縮，揆諸前揭規定，於法有據，先此敘明。
二、上訴人主張：兩造於民國95年6 月20日簽立買賣契約，雙方
    約定契約期限自95年6 月20日起至97年6 月20日止，由其贊
    助價值19萬元之相關器材予被上訴人合夥開設之四通八達汽
    車行（下稱汽車行），被上訴人在汽車行僅得販售上訴人供
    給之油品，不得銷售其他廠商之油品，倘被上訴人於契約期
    限內銷售他廠商之油品，其得向被上訴人請求贊助金額2 倍
    之違約金（下稱系爭契約）。詎被上訴人竟以拆夥為由，未
    經其同意，逕於96年6 月間片面終止系爭契約，並銷售其他
    廠商之油品，而有違約情事，應支付違約金380,000 元（下
    稱系爭違約金），被上訴人復積欠貨款36,918元（下稱系爭
    貨款）迄未清償。爰依系爭契約訴請被上訴人連帶給付417,
    918 元及自支付命令送達翌日起至清償日止，按年息5%計算
    之利息。原審判決命被上訴人乙○○○○○○○○○○（下
    稱謝坤歷）給付276,918 元及自96年10月6 日起至清償日止
    ，按年息5%計算之利息（此部分未據謝坤歷提起上訴，已經
    確定），並駁回上訴人其餘之訴。茲上訴人不服提起上訴，
    除援用原審主張及陳述外，並於本院聲明：(一)原判決關於後
    開不利於上訴人部分均廢棄。(二)上開廢棄部分，謝坤歷應再
    給付上訴人14萬元，及自96年10月6 日起至清償日止，按年
    息5%計算之利息；甲○○應連帶給付上訴人276,918 元，及
    自96年10月6 日起至清償日止，按年息5%計算之利息。
二、謝坤歷則以：其與甲○○合夥經營之汽車行於96年2 月10日
    終止合夥關係後，並未進行結算，惟其已按合夥出資比例付
    清系爭契約之部分貨款，所餘系爭貨款自應由甲○○負清償
    之責。又其於96年6 月13日即以存證信函通知終止系爭契約
    ，上訴人並曾承諾不再追討違約金，詎另起訴追償，有違誠
    信。倘認被上訴人違約，系爭契約約定之違約金數額亦屬過
    高，應予酌減等語置辯。並聲明：上訴駁回。
三、甲○○則以：其與謝坤歷已於96年2 月10日拆夥，並將上情
    通知上訴人，自無庸再對謝坤歷自96年3 月起，單獨經營汽
    車行期間所積欠之系爭貨款及違約情事負責等語置辯。並聲
    明：上訴駁回。
四、兩造不爭執事項如下？
  (一)被上訴人合夥開設汽車行，於95年6 月20日與上訴人簽立系
    爭契約，約定期限自95年6 月20日起至97年6 月20日止，上
    訴人並贊助價值19萬元之相關器材予被上訴人，惟被上訴人
    僅得販售上訴人之油品，不得銷售其他廠商所提供之油品，
    倘被上訴人於合約期限內銷售他廠商所提供之油品，則上訴
    人得向被上訴人請求贊助金額2 倍之違約金。
  (二)被上訴人已於96年2 月10日拆夥，並於96年2 月間將上情口
    頭告知上訴人。謝坤歷則以拆夥為由，於96年6 月15日寄發
    存證信函，終止系爭契約。
  (三)謝坤歷自96年6 月起開始在汽車行銷售其他廠商提供之油品
    。
  (四)上訴人自96年3 月15日起至同年6 月止尚未收回貨款為36,9
    18元。
五、本件爭點為：(一)系爭契約已否合法終止？(二)甲○○就系爭契
    約所生之系爭貨款及違約金，是否應同負清償責任？(三)上訴
    人請求之違約金以若干為適當？茲分述如下：
  (一)系爭契約已否合法終止？
  1.按契約之終止，乃繼續性契約之當事人一方，因他方之契約
    不履行而行使終止權，使繼續性之契約關係向將來消滅之意
    思表示，而就契約之終止權，民法並無一般原則性之規定，
    必須法律有特別明文規定時，始得據以行使。又本於契約自
    由原則，當事人得依契約之約定或合意終止契約，若該契約
    對於契約終止之方式及效果別無約定者，應許當事人類推適
    用民法第254 條至第256 條規定，許其向他方當事人終止將
    來之契約關係。次按又終止權之行使，依民法第263 條準用
    同法第258 條之規定，應向他方當事人以意思表示為之，契
    約當事人之一方有數人者，該意思表示，應由其全體或向其
    全體為之，此為終止權行使之不可分性。均合先敘明。
  2.依系爭契約第5 條第1 項約定，自契約生效日起，乙方（即
    被上訴人）所訂貨品之累積金額，在未達乙方付予甲方（即
    上訴人）貨款總金額時，甲方有義務隨時供應乙方所需貨品
    ，不得斷貨等語（見原審卷第6 頁），足認系爭契約具繼續
    性供貨契約之性質，而得依契約當事人之約定或合意終止，
    或得允當事人類推適用民法第254 條至256 條規定終止之。
    惟系爭契約既未約定終止契約事由，亦未經兩造合意終止，
    被上訴人復未能舉證證明上訴人有何給付遲延等法定終止事
    由存在，揆諸前開說明，謝坤歷自不得執其與甲○○合夥關
    係生變為由，片面終止系爭契約。
  3.又系爭契約係兩造共同訂立，謝坤歷及甲○○同為系爭契約
    之當事人乙節，業據上訴人上訴意旨陳述綦詳（見本院卷第
    5 頁），核與謝坤歷陳稱：其依系爭契約，與甲○○應各負
    一半責任（見本院卷第75頁）等語，暨甲○○自承：其為系
    爭契約買受人之一（見本院卷第76至77頁、原審卷第40頁）
    等情相符。再參以被上訴人均在系爭契約之買受人欄簽名，
    並共同簽發票號741828號、發票日95年8 月5 日、面額19萬
    元之本票1 紙共同擔保履行系爭契約乙節，亦據兩造陳明在
    卷，並有本票1 紙為憑（見本院卷第39頁、第40頁、原審卷
    第7 頁），足認系爭契約之買方為被上訴人，非僅謝坤歷一
    人，而依終止權行使之不可分性觀之，系爭契約終止權之行
    使，即應由被上訴人全體向上訴人為之，或由上訴人向被上
    訴人全體為之，始生合法終止之效力。經查，謝坤歷固於96
    年6 月13日以存證信函向上訴人終止系爭契約，惟其終止權
    之行使既以自己名義，而非與甲○○共同為之，其終止即不
    合法，此參諸甲○○自承未向上訴人為終止系爭契約之通知
    （見本院卷第76頁）益明。據上，足認謝坤歷上開終止權之
    行使，不生合法終止之效力。
  (二)甲○○就系爭契約所生之系爭貨款及違約金，是否應同負清
    償責任？
  1.按債權債務之主體應以締結契約之當事人為準，凡依契約之
    文義，足認為買受人，不問其動機為何，該買受人對於出賣
    人當然得行使買賣契約上之權利，並負擔買賣契約上之義務
    。本件依系爭契約文義以觀，甲○○與謝坤歷既同為買受人
    ，即應受系爭契約之拘束，而有履行系爭契約之義務。
  2.經查：
  (1)依民法第345 條第1 項規定，稱買賣者，謂當事人約定一方
    移轉財產權於他方，他方支付價金之契約。上訴人依系爭契
    約供貨，經被上訴人受領，迄今仍有貨款36,918元未支付之
    事實，為兩造所不爭執，已如前述，又甲○○既為系爭契約
    之買受人，自應與謝坤歷就系爭貨款同負清償之責。
  (2)再依系爭契約附件贊助明細表第1 點附註條文約定：「合約
    期限內，不得用第二間油商之產品，否則以違約論，罰款贊
    助金額之2 倍」（見原審卷第8 頁）等語以觀，堪認被上訴
    人於契約有效期間內，不得販賣其他廠商之油品。經查，被
    上訴人在97年6 月20日系爭契約期限屆至前，自96年6 月起
    在汽車行銷售其他油商之油品乙節，為兩造所不爭執，如前
    所述，足認被上訴人確有違反前揭契約約定，則甲○○本於
    系爭契約共同買受人之地位，自應與謝坤歷同負違約賠償責
    任。
  3.甲○○固辯稱：其已於96年2 月與謝坤歷拆夥，並已結算其
    間債務，自無庸就拆夥後基於系爭契約所生之違約情事負責
    云云。惟甲○○既為系爭契約之買受人，於契約有效期間內
    ，就違約情事即應負賠償責任，要不得以被上訴人間內部關
    係之變化，對抗上訴人。故甲○○前開辯解云云，尚乏依據
    ，難予採信。原判決疏未慮及甲○○亦為系爭契約之買受人
    身分，逕以甲○○已與謝坤歷拆夥為由，遽認甲○○於退夥
    後即無庸依系爭契約負責，容有未洽。
  4.次按數人負同一債務或有同一債權，而其給付可分者，除法
    律另有規定或契約另有訂定外，應各平均分擔或分受之。民
    法第271 條定有明文。又數人負同一債務，明示對於債權人
    各負全部給付之責任者，為連帶債務。無前項之明示時，連
    帶債務之成立，以法律有規定者為限。民法第272 條亦有明
    定。本件系爭契約固以被上訴人為買受人，對上訴人負有同
    一債務，惟兩造並未於系爭契約明示對於契約所生債務對上
    訴人各負全部給付責任，有系爭契約可憑（見原審卷第5 頁
    ），此外，亦查無法律規定買受人於具繼續性契約性質之買
    賣契約中，對出賣人應負何連帶給付或連帶賠償責任，是以
    上訴人主張被上訴人就系爭契約所生貨款給付及違約金賠償
    ，應負連帶賠償責任云云，即屬無據。
  (三)上訴人請求之違約金以若干為適當？茲分述如下：
  1.依民法第252 條規定：「約定之違約金額過高者，法院得減
    至相當之數額。」故約定之違約金苟有過高情事，法院即得
    依此規定核減至相當之數額，此項核減，法院得以職權為之
    ，亦得由債務人訴請法院核減。又債務已為一部履行者，法
    院得比照債權人因一部履行所受之利益，減少違約金，同法
    第251 條亦有明定。而契約當事人約定之違約金是否過高，
    應依一般客觀之事實、社會經濟狀況、當事人實際上所受損
    害及債務人如能如期履行債務時，債權人可享受之一切利益
    為衡量標準，以符實情而得法理之平，並不因該違約金性質
    為懲罰性違約金或賠償額預定性違約金而有異。均先此敘明
    。
  2.本院考量依系爭契約第3 條第1 項、第4 條第2 項約定，被
    上訴人於契約存續期間2 年內，應配合推廣銷售上訴人之油
    品達100 萬元（見原審卷第5 頁），而被上訴人於履行系爭
    契約1 年後，自96年6 月起始違約銷售其他廠商供應之油品
    ，上訴人於被上訴人履約1 年期間，仍受有油品銷售之利益
    等情，如依系爭契約約定之2 倍違約金賠償總額380,000 元
    （即190,000 ×2 ＝380,000） 計算，兩造約定之違約金額
    已幾近系爭契約約定銷售總額之四成，確屬過高，原判決依
    職權，按比例原則酌減違約金為240,000 元，尚屬適當，上
    訴人上訴意旨指摘原判決酌減謝坤歷應給付違約金數額部分
    不當，仍應按原約定違約賠償總額計算云云，亦不可採。
六、綜上所述，上訴人依系爭契約請求甲○○給付系爭貨款36,9
    18元及違約金240,000 元，合計276,918 元，及自支付命令
    送達翌日即96年10月19日起至清償日止，按年息5%計算之利
    息，為有理由，應予准許 (謝坤歷就上開給付應負給付責任
    部分，業據原審判決確定）。至逾此部分之請求為無理由，
    應予駁回。從而，原判決就甲○○上開部分為上訴人敗訴之
    判決，自有未洽，上訴人就此部份指摘原判決不當，求予廢
    棄改判，為有理由，爰由本院將原判決此部分予以廢棄，改
    判如主文第2 項所示。另原判決命謝坤歷應給付276,918 元
    ，及自支付命令送達翌日即96年10月6 日起至清償日止，按
    年息5%計算之利息，並駁回上訴人逾前開範圍之請求，核無
    不當，上訴人指摘原判決駁回部分不當，求予廢棄改判，請
    求人謝坤歷再給付140,000 元及法定遲延利息，為無理由，
    應予駁回。
據上論結，上訴人之上訴為一部有理由、一部無理由，依民事訴
訟法第436 條之1 第3 項、第449 條第1 項、第450 條、第79條
，判決如主文。
中    華    民    國    97    年    12    月    15    日
            民事第五庭  審判長法  官  李昭彥
                              法  官  鄭凱文
                              法  官  賴文姍
正本係照原本作成。
本判決不得上訴。
中    華    民    國    97    年    12    月    15    日
                              書記官  林秀珍


司法院資訊處製作；財團法人民間司法改革基金會備份。
